臺灣嘉義地方法院刑事判決
109年度訴字第454號
公  訴  人  臺灣嘉義地方檢察署檢察官
被      告  曾岑皇



選任辯護人  鐘育儒律師
上列被告因殺人未遂等案件，經檢察官提起公訴（109年度偵字
第2777號、109年度偵字第5425號），本院判決如下：
    主  文
曾岑皇成年人故意對少年犯重傷未遂罪，處有期徒刑壹年；緩刑
貳年。扣案之水果刀壹把沒收之。
被訴傷害乙○○部分，公訴不受理。 
    犯 罪 事 實
一、曾岑皇與甲○○有債務糾紛，於民國109年3月18日，在嘉義縣
    ○○鄉○○村○○街00巷00號甲○○租屋處（下稱甲○○租屋處），向
    甲○○索討借款新臺幣（下同）10萬元，然甲○○僅償還5萬，
    因曾岑皇要求，甲○○同意於同年3月25日清償剩餘之5萬元，
    甲○○故對曾岑皇有所不滿，於同年3月24日以LINE通訊軟體
    （下稱LINE）通知曾岑皇於翌（25）日19時許到其租屋住處
    拿取5萬元。嗣甲○○於109年3月25日下午，透過戊○○邀集李
    冠霆、己○○、乙○○、少年張○勁（93年10月生，真實姓名詳
    卷）等數十人至租屋處在場助勢；曾岑皇擔心自身安全，攜
    帶其所有之水果刀1把，於同日19時許，抵達甲○○租屋處，
    惟其一進客廳後，甲○○即指示乙○○、張○勁至屋外將庭院大
    門關上，不讓其離開，其復見有多名男子從廚房、麻將間走
    出，認為甲○○欲對其不利，隨即將肩背包內之水果刀取出並
    衝出屋外，欲逃離現場，張○勁見狀於屋外庭院持椅子朝其
    手部攻擊，其為防衛避免自己身體受到不法之侵害，可預見
    張○勁為未滿18歲之少年，且人體腹部內有重要臟器及動脈
    ，若持刀朝人體腹部刺擊，可能傷及重要器官或動脈血管，
    導致腹部臟器受損及大量出血而造成他人身體重大不治或難
    治之傷害結果，仍基於縱使該結果發生亦不違背其本意之重
    傷不確定故意，持水果刀朝張○勁腹部戳刺1刀，致張○勁受
    有腹部穿刺傷合併大腸小腸破裂及大量出血、低血容性（積
    ）休克等傷害，而為超出防衛必要程度之行為，嗣張○勁於
    同日19時9分許，送往戴德森醫療財團法人嘉義基督教醫院
    （下稱嘉義基督教醫院）急診，進行小腸破裂及部分大腸切
    除並暫時性人工肛門手術，於同年6月2日進行手術關閉造口
    ，而未達重大不治或難治傷害之重傷程度。
二、曾岑皇於持刀戳刺張○勁，造成張○勁受傷後，見乙○○站立在
    庭院大門前阻擋，為能順利離開甲○○租屋處，復持水果刀朝
    乙○○手臂戳刺2刀，致乙○○受有左側前臂及上臂撕裂傷之傷
    害（業據乙○○撤回告訴，詳後述）後，其再打開庭院大門離
    開，駕車逃離現場。嗣員警接獲報案後，循線知悉係曾岑皇
    所為，於甲○○租屋處扣得曾岑皇遺留在現場之肩背包1個、
    行動電話1支；曾岑皇則於同日21時51分許，以行動電話向
    員警表示願意投案，於同日22時40分許，至嘉義縣○○鄉○○路
    0段00號麥當勞嘉義民雄店前與員警見面，為警扣得上開水
    果刀1把，及其前往甲○○租屋處時穿著之衣服、鞋子各1件、
    鞋子1雙。
三、案經張○勁及其父丙○○訴由嘉義縣警察局民雄分局報告臺灣
    嘉義地方檢察署檢察官偵查起訴。 
    理  由
壹、有罪部分：
一、程序部分：
(一)被告以外之人於審判外之言詞或書面陳述，除法律有規定者
    外，不得作為證據，刑事訴訟法第159條第1項定有明文。證
    人即告訴人張○勁、乙○○、證人甲○○、己○○於警詢時之陳述
    ，係被告曾岑皇以外之人於審判外之陳述，屬傳聞證據，辯
    護人於本院準備程序時爭執其證據能力，是此部分之陳述，
    應認無證據能力，然仍能做為彈劾證據之用。
(二)被告以外之人於審判外之陳述，雖不符前4條之規定，而經
    當事人於審判程序同意作為證據，法院審酌該言詞陳述或書
    面陳述作成時之情況，認為適當者，亦得為證據，刑事訴訟
    法第159條之5第1項定有明文。被告、辯護人與檢察官對於
    本院據以認定事實之其餘供述證據，均同意作為證據，本院
    審酌證據作成時之情況，核無違法取證或其他瑕疵，認為以
    之作為證據為適當，均有證據能力。
二、實體部分：
(一)訊據被告坦承有於上開時間、地點，持刀對告訴人張○勁重
    傷未遂之犯行，惟辯稱：我當時不認識張○勁，不知道他幾
    歲云云。
(二)然查：
　1.被告上揭重傷之犯罪事實，業據被告於本院審理時坦承不諱
    （見109年度訴字第454號卷，下稱訴卷，卷二第158、198-2
    06頁），並經告訴人張○勁、乙○○、證人甲○○、己○○於本院
    審理時、證人即告訴人丙○○於警詢時證述明確（見訴卷卷二
    第43-71、77-130、158-183頁；嘉民警偵字第1090008364號
    卷，下稱警卷，第5-6頁），復有扣押筆錄、扣押物品目錄
    表各1份、嘉義基督教醫院（乙種）診斷證明書3份、109年7
    月23日戴德森字第1090700164號函及所附病歷資料影本2份
    、109年8月31日戴德森字第1090800212號函、110年4月8日
    戴德森字第1100400026號函各1份、扣案物品照片20張、被
    告傷勢照片3張、內政部警政署刑事警察局109年5月22日刑
    生字第1090039130號鑑定書、嘉義縣警察局民雄分局109年8
    月3日嘉民警偵字第1090021745號函及所附報告、109年9月3
    日嘉民警偵字第1090025090號函及所附報告、通聯記錄等相
    關資料、110年10月6日嘉民警偵字第1100028684號函及所附
    現場圖、本院勘驗筆錄各1份、被告與證人甲○○之LINE通訊
    紀錄翻拍照片12張等附卷可稽（見警卷第18-19、23-25、27
    -42、44-46頁；109年度偵字第2777號卷，下稱偵卷，第59-
    61頁；訴卷病歷卷第3-904頁；訴卷卷一第87-89、173、177
    -202、235-242、267、273-278、291、413-415頁；訴卷卷
    二第147頁），另有水果刀1把扣案可證。
　2.被告於案發時為成年人，告訴人張○勁為93年10月生，於案
    發時未滿18歲，此有全戶籍資料查詢結果2份在卷可查（見
    訴卷卷一第39、451頁）：
　⑴本院於111年2月16日當庭拍攝告訴人張○勁照片3張（見訴卷
    卷二第221-223頁），告訴人張○勁於開庭時為17歲，然容貌
    尚顯稚嫩，光見其容貌尚難認其已滿18歲，而本件案發距當
    次開庭相隔近2年，則更難認其當時之長相，足以讓人誤認
    為已滿18歲甚至已成年。
　⑵告訴人張○勁於本院審理時證稱：案發時我就讀國中三年級，
    是網球校隊，身高173公分、體重84公斤，當天我好像沒有
    戴口罩等語（見訴卷卷二第168、183頁），而被告於本院審
    理時供稱：我當時刀子平舉，要讓在場的人看到我有刀子，
    不要靠近我，但張○勁他們明明看著我有刀，還要攻擊我，
    我才刺向張○勁腹部等語（見訴卷第205-206頁），是依被告
    與告訴人張○勁所述，告訴人張○勁當時並未戴口罩，其面對
    被告時，被告定當看到告訴人張○勁之臉部，而得預見告訴
    人張○勁當時未滿18歲。
　⑶被告於本院審理時供稱：我不認識張○勁，沒有看過他的證件
    ，也沒有問過他幾歲，當時他是拿椅子要攻擊我，我是在不
    確定他幾歲的狀況下傷害到他等語（見訴卷卷二第158、204
    、206頁），足認被告雖不知告訴人張○勁之年紀，但可預見
    告訴人張○勁係12歲以上未滿18歲之少年，而有對其為重傷
    未遂之犯行。
  3.雖檢察官認為被告係基於殺人之不確定故意，持水果刀朝告
    訴人張○勁揮刺，然此為被告所否認，辯稱：我當時的目的
    是要離開現場，很多人要打我，我要保命，我拿刀出來不是
    要殺人，是要防身離開現場，且當時很緊急，我刀子拿出來
    就跑出去，背包跟手機都沒有辦法拿走，且我不認識張○勁
    ，我沒有要殺害他，他拿椅子攻擊我，我只是想要快點離開
    等語。經查：
  ⑴殺人罪、重傷害罪或傷害罪之區別，以被告行為時的主觀犯
    意而定。至被害人的傷痕多寡、輕重、深淺及有無明顯立即
    的致命危險等因素，雖為判斷罪名的認定資料，惟仍須佐以
    行為人與被害人間的恩怨情仇、是否使用兇器、兇器是否預
    先準備、兇器種類為何、下手攻擊部位、時間久暫、是否為
    偶發狀況、行為時的態度，並尚應深入觀察行為人與被害人
    的關係、衝突的起因、行為當時所受刺激、下手力量輕重、
    被害人受傷情形、行為後的態度及其他客觀具體情事等，加
    以綜合判斷，推認判定行為人行兇之際，究係出於殺人、重
    傷害或傷害的犯意；因此，不能僅因被害人受傷的位置係屬
    人體要害，即認定加害人自始即有殺害被害人的犯意。再者
    ，重傷害之成立，以出於毀敗或嚴重減損他人身體機能的故
    意，而著手實行為要件，是使人受重傷與普通傷害的區別，
    應以行為人於加害時有無使人受重傷的故意為斷。故有關重
    傷害犯意的有無，應斟酌事發經過的相關事證，包括被害人
    受傷部位、所用兇器、行為當時的具體情況等一切情狀以為
    判斷（最高法院110年度台上字第1391號判決意旨參照）。
  ⑵證人甲○○於本院審理時證稱：我跟被告是打麻將認識的，案
    發前才認識幾個月，我有跟他借10萬元，之前他沒有跟我要
    錢，我也有照時間繳納利息，但之前他有帶一個女孩一起打
    牌，被抓到詐賭，他可能怕我10萬元不還他，討錢討得很硬
    ，案發前一個星期還是兩個星期我還他5萬，當天在場的還
    有劉三跟龍哥，我有跟他說另外5萬讓我先繳利息，他沒有
    答應，說再給我一個星期，我才會在25日要再給被告5萬元
    等語（見訴卷卷二第78、92-93、96頁），證人己○○於本院
    審理時證稱：我之前有聽甲○○說他跟被告有10萬元的債務，
    案發前一、兩個星期，他有跟我提到他跟被告的糾紛，我只
    知道是關於錢的糾紛等語（見訴卷卷二第44頁），與被告於
    本院審理時供稱：一年多前，甲○○說我的女性朋友在他家賭
    博時詐賭，要我處理，之後甲○○對外亂說話，我生氣就打電
    話質問他為何這樣說，也跟他說借他的10萬元要償還，他跟
    我延好幾次，過了2、3個月，他跟我約3月18日去拿錢，我
    到他家後，本來要收10萬元，但他說還少5萬，我說不行再
    延期，後來他朋友答應後續的5萬元會在一個星期內償還，
    我也答應等語（見訴卷卷二第198-200頁），所述情節大致
    相符，堪認證人甲○○於案發前，即因被告向其索討借款之事
    ，對被告已有所不滿。
  ⑶證人甲○○於109年3月24日15時28分許，以LINE傳送「明天晚
    上7點一樣來我這邊拿錢~」之訊息給被告，於翌（25）日19
    時10分證人甲○○有撥打LINE電話給被告，然被告並未接聽等
    情，此有被告與證人甲○○間之LINE通訊紀錄翻拍照片2張在
    卷可參（見訴卷卷一第277頁），而被告於偵訊時供稱：109
    年3月24日甲○○傳訊息給我，叫我3月25日晚上7點到他租屋
    處，當天我就自己一個人開車前往等語（見偵卷第19-20頁
    ），證人甲○○於本院審理時證稱：我有在109年3月24日傳送
    訊息，請被告到我家跟我收錢，25日19時10分我有打電話給
    被告，是要問他到了沒，但他沒有接，好像沒多久被告就到
    了等語（見訴卷卷二第80頁），是被告係因證人甲○○之要求
    ，才在109年3月25日19時10分許前往證人甲○○租屋處，向證
    人甲○○收取5萬元之借款。
  ⑷證人甲○○係透過戊○○邀集李冠霆、證人己○○、告訴人乙○○、
    張○勁等數十人至其租屋處助勢：
  ①證人甲○○於本院審理時證稱：在案發前3天，我有跟綽號孔雀
    的戊○○提到此事，我把我的不滿跟他說，他就說要去看被告
    長怎麼樣，我在24日傳訊息給被告之前，就已經聯絡好戊○○
    ，確認他25日會到我家等語（見訴卷卷二第83、93-94、107
    頁），是證人甲○○因對被告催促還款之事有所不滿，告知戊○○，並確認戊○○能夠協助後，才於24日傳送訊息邀約被告翌
    日至其租屋處收取借款。
  ②告訴人張○勁於本院審理時證稱：案發我去孔雀的公司找己○○
    ，後來不清楚是被告要跟甲○○討債，還是甲○○要跟被告討債
    ，甲○○要孔雀叫一些年輕人去他家，幫忙他助勢，我一開始
    就知道去甲○○家的目的就是要助勢，是己○○跟我說的，不是
    要打麻將。當天到甲○○家的，有4、50個人，保守一點也有3
    0個人，孔雀、己○○、孔雀的小弟都有去，這些人應該都是
    孔雀叫來的，屋內麻將間跟走廊都有人，在客廳的人只有4
    至8個人，沒有人在打麻將等語（見訴卷卷二第160-161、17
    0、173、181頁）；證人己○○於本院審理時證稱：當天在場
    的有我、甲○○、張○勁、乙○○、李冠霆、戊○○，以及幾個不
    認識的人，李冠霆是戊○○的小弟，我跟張○勁是李冠霆找的
    ，到場是為了要去助陣，甲○○說他當天要跟被告談判，助陣
    就是讓甲○○這邊的人看起較多，陣仗比較大，讓被告有心理
    上的壓力，可以答應甲○○的要求或條件，當天不是要去打麻
    將的。我有看到甲○○打電話講到等一下要處理錢的事情，也
    有看到麻將間內有人，沒有人打麻將，我們在等被告來等語
    （見訴卷卷二第44-45、52-53、57-58、68-70頁），足見證
    人甲○○係透過戊○○邀集眾人前往其租屋處，於被告到場時予
    以助勢，並非要打麻將。
  ③至於證人甲○○於偵訊時、證人己○○、告訴人張○勁雖於警詢及
    偵訊時，告訴人乙○○於警詢、偵訊及本院審理時，均證稱當
    天其等在證人甲○○租屋處係為了打麻將，且除了被告外，在
    現場之人只有其等4人，並無戊○○、李冠霆及其他人在場；
    而證人甲○○於本院審理時，雖證稱當天到場的人除了其、被
    告、告訴人張○勁、乙○○、戊○○、李冠霆、證人己○○外，還
    有其他人，其於案發當天有找人到家裡打麻將，並非助勢云
    云（見警卷第8-14之1頁；偵卷第27-29、41-43、49-53、67
    -69頁；訴卷卷二第82-83、109-130頁），然證人己○○於本
    院審理時證稱：當初我、甲○○、張○勁、乙○○有講好筆錄要
    怎麼做，不要牽扯到其他人等語（見訴卷卷二第69頁），告
    訴人張○勁於本院審理時證稱：我、甲○○、乙○○、己○○事先
    有講好筆錄要怎麼做，講當時只有我們幾個人在場，因為我
    們怕會有事等語（見訴卷卷二第181頁），證人甲○○於本院
    審理時亦自陳當天並沒有打麻將，當天有找證人己○○到場助
    陣，至於其於偵查時並未提到當天還有戊○○等人在場，是因
    為戊○○之要求（見訴卷卷二第86、99-100頁），參以證人己○○、告訴人張○勁證稱當天係為助勢而非打麻將，業如前述
    ，堪認證人甲○○、己○○、告訴人乙○○、張○勁於製作筆錄前
    ，即已就日後製作筆錄時，對於案發時在場之人及過程互相
    勾串，致其等於警詢、偵訊甚至於本院審理時有所隱瞞，甚
    至以打麻將為由，掩飾其等係為證人甲○○助勢之事實，故其
    等上開證述，即不足採信。
  ⑸被告係為逃離證人甲○○住處，才持刀朝告訴人張○勁攻擊：
  ①被告於本院審理時供稱：我當天有帶刀子，是因為我有時候
    會隨身攜帶著切水果，但因為我有打電話請甲○○把錢寄放在
    「蝦哥」那，因為我不要跟他來往，但他不要，一再強調要
    我過去拿，我覺得有危險，才帶刀防身等語（見訴卷卷二第
    201頁），表示其當天帶水果刀到現場，僅係防身之用，並
    非預謀要對證人甲○○或其他人不利。
  ②證人己○○於本院審理時證稱：被告走進客廳時，甲○○有叫張○
    勁、乙○○去關門等語（見訴卷卷二第61、65頁）；證人甲○○
    於本院審理時證稱：被告進客廳後，乙○○跟張○勁有走出去
    等語（見訴卷卷二第89頁）；證人乙○○於本院審理時證稱：
    被告剛進來，甲○○叫我去幫張○勁關門，（見訴卷卷二第111
    -112、120-121頁）；證人張○勁於本院審理時證稱：甲○○叫
    乙○○關門，乙○○叫我跟他一起去關門，我知道他們要處理事
    情，叫我跟乙○○去關門是怕被告逃跑，不要讓被告出去，被
    告跑出來時，我跟乙○○站在鐵門的正後方等語（見訴卷卷二
    第163-165、169-170、176-177頁），可見證人甲○○一開始
    即打算不讓被告離開其租屋處，才於被告進入客廳後，指示
    告訴人乙○○、張○勁前往庭院將鐵門關上並阻擋被告離開。
  ③被告於本院準備程序時供稱：我當天到甲○○家，因為鐵門關
    著，我叫門後，甲○○幫我開門，帶我進去，到客廳時我看到
    3個少年坐在客廳沙發，我準備要坐下時，廚房衝出7、8個
    人，其中有人拿椅子、棍子衝過來，我嚇到就從包包拿出水
    果刀衝出去等語（見訴卷卷一第135頁），於本院審理時供
    稱：我當天進屋後，還來不及講話，就看到10幾個人衝出來
    ，我為了防身，把刀子拿出來就跑出去，因為緊急所以連行
    動電話跟包包都遺留在現場，他們才追出來打我等語（見訴
    卷卷二第200-201、205頁），表示其見到數人從廚房出現要
    毆打其，其為自保，才自肩背包中取出水果刀，欲逃離現場
    。
  ④證人己○○於本院審理時證稱：我們本來在客廳，聽到被告要
    來了，甲○○就叫我們先去躲，當時我跟李冠霆還有其他不認
    識的人躲在麻將間，甲○○去開門，我們聽到有人說來了來了
    ，才從麻將間出來，被告就拔刀，馬上起身往外衝，因為匆
    忙往外跑，所以包包才留在客廳，他在客廳並沒有要砍人，
    從他離開的過程，他當時是很害怕的，他帶刀的目的應該沒
    有要砍人等語（見訴卷卷二第48、51、55、58-60頁）；證
    人甲○○於本院審理時證稱：當天被告到我家時，是我幫被告
    開門，被告進到屋內時，己○○他們從麻將間出來，被告剛要
    坐下，就把刀拔出來跑到門口，急於離開我家，一邊跑一邊
    揮，在客廳他沒有針對特定的人揮舞，他的包包、手機留在
    我家，因為他來不及拿，他在客廳也沒有要砍人。而一般人
    到別人家，剛坐下就拿刀往外面跑，是在緊張、可能是擔心
    人身安危之情形下會發生等語（見訴卷卷二第85-87、92、9
    4、101-102頁）；證人張○勁於本院審理時證稱：被告去甲○○家前，甲○○家後面走廊跟麻將間都有人，他們躲在裡面沒
    有出來，目的是要讓被告進來的時候，知道有這麼多的人在
    場。後來被告進去客廳，甲○○叫乙○○去關門，乙○○叫我跟他
    一起去關門，在被告衝出來前，我有聽到裡面大小聲，但不
    知道講什麼，被告衝出來，好像是要離開甲○○家等語（見訴
    卷卷二第161-163、168、170、174-176、181-182頁），與
    被告所述情節相一致，參以被告於現場遺留個人隨身重要物
    品之行動電話1支及肩背包1個，堪認被告於進入客廳後，見
    到有多名男子從廚房、麻將間走出，認為證人甲○○欲對其不
    利，匆忙將肩背包內之水果刀取出並衝出屋外，欲逃離現場
    。
  ⑤被告於本院準備程序時供稱：當天一開始張○勁拿椅子打我，
    打到我的右手，他往前靠近我，我持刀往前戳到他的肚子，
    乙○○在大門顧，我才傷到乙○○的手等語（見訴卷卷一第261-
    262頁），於本院審理時供稱：當天我要衝出去，刀子平舉
    ，要讓在場的人看到我有刀子，不要靠近我，張○勁在大門
    旁，拿椅子往我身上打，但沒打到，乙○○徒手打我，因為情
    況緊急，當時門已全部關上，我想要趕快離開，就持水果刀
    朝張○勁腹部刺入，因為他們有攻擊我，不然我不會無緣無
    故拿刀子刺傷他們，我跟甲○○有糾紛，跟其他人無冤無仇等
    語（見訴卷卷二第202-203、205-206頁）。雖告訴人乙○○、
    張○勁於本院審理時，均否認有攻擊毆打被告（見訴卷卷二
    第110-129、159-183頁），然告訴人張○勁於本院審理時證
    稱：我、己○○、乙○○、甲○○之前有講好說要怎麼講，要說當
    天是去打麻將，因為我們怕有事，會有刑事傷害罪等語（見
    訴卷卷二第181頁），參以卷內被告於投案後，所拍攝之傷
    勢照片3張（見警卷第45-46頁），顯示被告之右手臂有挫傷
    之情形，足見告訴人張○勁、乙○○及其他在場之人於案發當
    時，在庭院確實有毆打被告，被告因遭告訴人張○勁持椅子
    、告訴人乙○○等在場之人徒手攻擊成傷，又急於離開現場，
    才持刀朝告訴人張○勁腹部刺去，之後復持刀攻擊告訴人乙○○。是告訴人乙○○、告訴人張○勁證稱其等並未攻擊被告云云
    ，亦與事實不符。
  ⑹被告係基於重傷之不確定故意，持刀刺傷告訴人張○勁：
  ①對於人體腹部內有肝臟、脾臟、胰臟及腸、胃等重要器官，
    屬人體之要害部位，甚為脆弱，倘以尖銳刀械刺入，有可能
    傷及腹腔重要臟器，造成他人胸腹部之臟器毀敗或嚴重受損
    ，而對人之身體或健康，有重大不治或難治之傷害結果，此
    應為一般人所可預知。被告於本院審理時供稱：我知道拿刀
    子刺向腹部，會傷及臟器，造成重傷之結果，我可預見可能
    發生重傷的結果，也不違背自己的本意下，拿刀子刺張○勁
    的腹部等語（見訴卷卷二第204頁），表示其持刀刺向告訴
    人張○勁，具有重傷之不確定故意。
  ②告訴人張○勁腹部因遭被告持水果刀戳刺1刀，受有腹部穿刺
    傷合併大腸小腸破裂及大量出血、低血容性（積）休克等傷
    害，經同日送嘉義基督教醫院急診，進行小腸破裂及部分大
    腸切除併暫時性人工肛門手術，惟術後產生之後遺症即腸沾
    黏，致其在進食時可能會因腸沾黏造成噁心嘔吐之不適感，
    日後可透過門診治療、服用藥物以緩解不適感，其於109年3
    月25日所受傷害，尚非屬重大不治或難治之重傷程度，而依
    其當天所受之傷勢而言，如未及時治療，恐有出血過多死亡
    之危險，故於當日緊急進行手術並辦理住院，於同年6月2日
    進行手術關閉造口等情，有嘉義基督教醫院109年7月23日戴
    德森字第1090700164號函及所附告訴人張○勁病歷、109年8
    月31日戴德森字第1090800212號函、110年4月8日戴德森字
    第1100400026號函各1份在卷可查（見訴卷病歷卷第3、125-
    904頁、訴卷卷一173、291頁），是告訴人張○勁所受之傷勢
    ，並未達到重傷之程度。
  ③告訴人張○勁雖於本院審理時證稱：被告刺我的肚子感覺是要
    讓我死，因為他是用插的，不是用劃的等語（見訴卷卷二第
    167頁），然案發前被告與告訴人張○勁互不認識，此據被告
    於本院審理時供承在卷（見訴卷卷二第206頁），並經告訴
    人張○勁於本院審理時證述綦詳（見訴卷卷二第159頁），被
    告實無殺害告訴人張○勁之動機。參以被告於本院審理時供
    稱：當天我要衝出去，刀子平舉，要讓在場的人看到我有刀
    子，不要靠近我等語（見訴卷卷二第202-203頁），證人張○
    勁於本院審理時亦證稱：我覺得被告是故意刺我的肚子，因
    為他想要保護自己，門口只有我跟乙○○，他想要跑出去，或
    是他怕被我們兩個人打，才拿刀刺我的肚子，且刀子一刺進
    去就出來等語（見訴卷卷二第164-165、171、175頁），及
    本件被告係因討債前往證人甲○○租屋處，見多人出現，急於
    逃離現場，復遭告訴人張○勁攻擊，才持刀刺向告訴人張○勁
    ，在刺向告訴人張○勁前，其刀子即持以平舉之姿，業如前
    述，足見被告此攻擊行為純屬偶發事件而非預謀，且被告僅
    戳刺告訴人張○勁1刀後，並未再繼續攻擊告訴人張○勁，改
    朝固守在庭院大門之告訴人乙○○攻擊，並隨即逃離現場，益
    見被告持水果刀刺告訴人張○勁時，確實無殺害告訴人張○勁
    致其於死之故意。是被告辯稱其僅具有重傷之不確定故意，
    並無殺人之犯意，應屬有據，堪認為實。
  ⑺檢察官雖以告訴人張○勁所受之傷勢，可知被告刺向告訴人張
    ○勁腹部之行為，客觀上有造成告訴人張○勁死亡之高度危險
    ，主張被告有殺人之犯意：
　①告訴人張○勁腹部因遭被告持水果刀戳刺1刀，受有上開傷害
    ，如當天未及時治療，恐有出血過多死亡之危險，業如前述
    ，而告訴人於本院審理時亦證稱：被告為了保護自己才拿刀
    子刺我，醫生說如果再深一兩公分就會死掉等語（見訴卷卷
    二第167頁），是告訴人張○勁當時所受之傷勢，如未及時診
    治確實可能造成大量出血而死亡之結果，推論被告當時下手
    確實不輕。
　②然告訴人張○勁之傷勢及被告當時下手程度，並非判斷被告是
    否具有殺人犯意之唯一依據，仍應綜合被告與告訴人張○勁
    之關係、衝突起因、被害人受傷情形、行為後的態度及其他
    客觀具體情事等，加以綜合判斷，而本院審酌被告與告訴人
    張○勁素不認識，被告為逃離現場，復遭告訴人張○勁等人攻
    擊，才持刀刺向告訴人張○勁，且僅刺1刀後隨即改攻擊告訴
    人乙○○並逃離現場等，綜合考量下，認被告僅有重傷之不確
    定故意，而無殺人之犯意，已如前述，縱然告訴人張○勁當
    時如未能及時救治，可能因失血過多而死亡，亦係被告所涉
    重傷致人於死之加重結果犯範疇，不能據此推論被告即有殺
    人之故意。
　⑻檢察官雖復以被告於案發當時有對現場之人表示「要死的都
    過來」等語，足見被告對其行為可能造成他人死亡之危險已
    有預見為由，認被告有殺人之犯意：
　①證人己○○於偵訊時證稱：我當時正在打麻將，聽到突然有人
    大喊說要死的都過來等語（見偵卷第28頁），於本院審理時
    證稱：我在偵訊時聽到有人大喊要死的一起來，這句話是被
    告講的，因為只有他拿刀，我是在客廳聽到的，聲音是從庭
    院傳出來的等語（見訴卷卷二第50頁），表示被告有說要死
    的過來等語，然其嗣後於本院審理時改口證稱：我不確定是
    不是被告講的，但是是被告走出去客廳才傳出來的，庭院不
    只有被告一個人，我無法判斷是誰的聲音，我想說只有被告
    拿刀，才說是被告講的，但我也不確定等語（見訴卷卷二第
    50頁），表示其有聽到有人在庭院說要死的一起來，但其並
    無法知悉是何人所說。
　②證人甲○○雖於本院審理時證稱：被告在客廳把刀拔起來就跑
    到門口，一邊跑一邊揮，之後大喊幹你娘、不怕死的都過來
    ，我是聽到被告在門口講的等語（見訴卷卷二第87-88、104
    頁），告訴人乙○○於本院審理時證稱：我有聽到被告有說要
    死的就一起來，然後才聽到張○勁尖叫，被告講這句話的地
    點是在木門裡面，算是在客廳裏面喊的等語（見訴卷卷二第
    116、125頁），然其等於警詢及偵訊時，亦從未提及被告於
    案發當時有說上開言語（見警卷第8-12頁；偵卷第27-29、4
    1-43頁），且其等對於被告究竟於何處有說上開話語乙節，
    所述有所不一，亦與證人己○○所述不同，是其等所述是否為
    實，亦非無疑。
　③告訴人張○勁於偵訊時證稱：被告刺我的時候，門還沒打開，
    我後來聽別人講，被告當時有放話說要死的就一起來，就有
    人打開門讓被告出去等語（見偵卷第68頁），於本院審理時
    證稱：我印象中我被刺傷前，被告沒有說要死的一起來，我
    被刺傷時好像沒有發出尖叫，被刺傷之後我意識不清，不知
    道被告有無這樣說等語（見訴卷卷二第166、171頁），表示
    其遭被告刺傷前，被告並未說要死的一起來，更堪認證人甲○○、乙○○所述不實，無從認定被告有說上開話語。退步言之
    ，縱然被告有說要死的一起來等語，然其係在面臨多人在場
    ，為免自身遭傷害之情形下，為求自保之下，令在場之人不
    要靠近才脫口而出，更難僅憑此舉而遽認其具有殺人之不確
    定故意，故檢察官之主張，不足採信。
  4.本件被告所為，成立防衛過當之情形：
　⑴刑法第23條所規定之正當防衛，係以對於現在不法之侵害，
    而出於防衛自己或他人權利之行為為要件，所稱不法之侵害
    ，只須客觀上有違法之行為，即可以自力排除其侵害而行使
    防衛權，且不以侵害之大小與行為之輕重而有所變更，縱使
    防衛行為逾必要程度，亦僅屬防衛過當問題，尚不能認非防
    衛行為（最高法院87年度台上字第3720號判決意旨參照）。
    而防衛過當係指為排除現在不法侵害之全部防衛行為欠缺「
    必要性」及「相當性」要件而言。又正當防衛是否過當，應
    就其行為之全部加以判斷，既不得就其行為之一部是否正當
    防衛為其判斷之依據，亦非從其各個防衛行為是否超越相當
    性，定其是否防衛過當（最高法院100度年台上字第4939號
    、76年度台上字第6807號判決意旨參照）。刑法第23條前段
    規定正當防衛，不罰之違法阻卻事由，係以行為人對於現在
    不法之侵害，本乎防衛自己或他人之權利意思，在客觀上有
    時間之急迫性，並實施反擊予以排除侵害之必要性，且其因
    而所受法益之被害，亦符合相當性之情形，予以實施防衛行
    為（反擊）者，始稱相當。倘若行為人所實施之反擊，就實
    施之時間以言，雖符合急迫性之條件，然於客觀上若不具備
    實施反擊之必要性，或實施之方法（或手段），有失權益均
    衡之相當性，又該當某一犯罪構成要件者，即該當防衛過剩
    行為，構成阻卻責任之事由，而為行為阻卻責任應予審認之
    範疇，仍具備行為之違法可罰性，自亦應法課予應負之刑責
    ，此與正當防衛之阻卻違法，不具違法可罰性者，究有不同
    ，不容混為一談（最高法院84年度台上字第3449號判決意旨
    參照）。
　⑵被告因認客廳內之人要對其攻擊，持水果刀衝出屋外，在庭
    院又遭遇告訴人張○勁、乙○○攻擊，才持刀刺向告訴人張○勁
    ，業如前述，堪認被告所為，係為防衛避免自己身體受到不
    法之侵害，而出於防衛自己或他人權利之行為。
　⑶然依被告所述，當時告訴人張○勁係持椅子，告訴人乙○○則徒
    手朝其攻擊，告訴人張○勁有打到其右手，其持水果刀，為
    防衛自己且為能順利逃離現場，則其大可選擇閃避、或朝告
    訴人張○勁手部、腳部或其他等非重要之部位攻擊，是告訴
    人張○勁僅攻擊其手部，並未朝頭部、腹部等較脆弱之位置
    攻擊，所造成被告之傷勢尚輕，被告卻持刀朝告訴人張○勁
    腹部還擊，致告訴人張○勁受有前開傷勢，並進行數次手術
    治療，則其反擊行為與所遭受的侵害相較，明顯有輕重失衡
    之情，是其之防衛行為顯已逾越必要之程度，揆諸上開說明
    ，被告之行為應屬防衛過當。辯護人辯稱本件屬於正當防衛
    ，並無防衛過當之情事，亦不可採。
(三)綜上所述，本件事證明確，被告犯行堪予認定，應依法論科
    。
(四)論罪科刑：
  1.核被告所為，係犯兒童及少年福利與權益保障法第112條第1
    項前段、刑法第278條第3項、第1項之成年人故意對少年犯
    重傷未遂罪。
  2.檢察官認被告所為係犯刑法第271條第2項、第1項之殺人未
    遂罪，雖有未合，惟其基本社會事實同一，起訴法條應予變
    更（已當庭告知所犯法條，見訴卷卷二第156頁）。 
  3.加重減輕：
　⑴被告為成年人，故意對少年犯重傷未遂罪，應依兒童及少年
    福利與權益保障法第112條第1項前段，於刑法第278條第1項
    之法定刑加重其刑。
　⑵被告著手重傷害之犯行而未遂，應依刑法第25條第2項規定減
    輕其刑，並依法先加重後減輕其刑。　　
　⑶被告為排除告訴人張○勁所實施之現在不法侵害，而以水果刀
    刺傷告訴人張○勁，所為防衛行為已屬過當等情，業如前述
    ，爰依刑法第23條後段規定減輕其刑，並依法先加重後遞減
    輕其刑（同時有免除其刑之規定，得減輕其刑至三分之二）
    。
　4.爰審酌被告因前往證人甲○○租屋處討債，見屋內有多人，擔心自身安危而欲逃離租屋處，復見告訴人張○勁持椅子朝其手部攻擊，為防衛自己而持刀朝告訴人張○勁腹部戳刺之犯罪動機、手段，告訴人張○勁所受之傷勢非輕，並因而住院多日，被告犯後原否認犯行，嗣於本院審理時坦承犯行，並與告訴人張○勁、丙○○及告訴人張○勁之母陳珊妮達成和解，依和解內容賠償其等20萬元，其等不再追究被告之刑事責任，有和解筆錄、刑事撤回告訴暨陳述意見狀各1份、存款人收執聯3份存卷可查（見訴卷卷一第457-458頁；訴卷卷二第217-219頁），暨被告自陳國中肄業之智識程度、離婚，3名子女均已成年，目前無業，獨自在外租屋等一切情狀，量處如主文第1項所示之刑。
(五)緩刑：
　　查被告前未曾因故意犯罪受有期徒刑以上刑之宣告，此有臺
    灣高等法院被告前案紀錄表1份在卷可參（見訴卷卷一第293
    -294頁），其因一時思慮欠週而罹刑章，經此次刑之宣告，
    應知警惕而無再犯之虞，本院認其所受宣告之刑，以暫不執
    行為適當，爰併諭知緩刑2年，以啟自新。
(六)沒收：
  1.扣案之水果刀1把，為被告所有供本件犯罪所用之物，此經
    被告於本院準備程序時供承在卷（見訴卷卷一第135-136頁
    ），應依刑法第38條第2項前段規定宣告沒收之。
  2.至於扣案之行動電話1支、衣服、褲子各1件、鞋子1雙、肩
    背包1個，雖均為被告所有，業據被告於本院審理時所供承
    （見訴卷卷二第185頁），然均非本件犯罪所用、預備之物
    ，亦非違禁物，爰均不另為沒收之諭知。
貳、不受理部分：
一、公訴意旨另以：被告基於傷害之犯意，於上開時間、地點，
    持水果刀割劃告訴人乙○○之手部，致告訴人乙○○受傷，因認
    被告涉犯刑法第277條第1項之傷害罪嫌等語。
二、起訴之犯罪事實，究屬為可分之併罰數罪，抑為具單一性不
    可分關係之實質上或裁判上一罪，檢察官起訴書如有所主張
    ，固足為法院審判之參考；縱公訴人主張起訴事實屬實質上
    一罪或裁判上一罪關係之案件，然經法院審理結果，認應屬
    併罰數罪之關係時，則為法院認事、用法職權之適法行使，
    並不受檢察官主張之拘束。此際，於認係屬單一性案件之情
    形，因其起訴對法院僅發生一個訴訟關係，如經審理結果，
    認定其中一部分成立犯罪，他部分不能證明犯罪者，即應就
    有罪部分於判決主文諭知論處之罪刑，而就無罪部分，經於
    判決理由欄予以說明論斷後，敘明不另於判決主文為無罪之
    諭知即可，以符彈劾（訴訟）主義一訴一判之原理；反之，
    如認起訴之部分事實，不能證明被告犯罪，且依起訴之全部
    犯罪事實觀之，亦與其他有罪部分並無實質上或裁判上一罪
    關係者，即應就該部分另為無罪之判決，不得以公訴意旨認
    有上述一罪關係，即謂應受其拘束，而僅於理由欄說明不另
    為無罪之諭知（最高法院99年度台上字第6288號判決同此見
    解）。同理，如公訴人主張起訴事實屬於實質上一罪或裁判
    上一罪關係之案件，然經法院審理結果，認為屬於併罰數罪
    之關係，而其中一罪屬於告訴乃論之罪，復經告訴人撤回告
    訴時，則法院就此部分即應為公訴不受理之判決，而非以理
    由欄說明不另為不受理之諭知。
三、告訴乃論之罪，告訴人於第一審辯論終結前，得撤回告訴，
    又其告訴經撤回者，法院應諭知不受理之判決，並得不經言
    詞辯論為之；刑事訴訟法第238條第1項、第303條第3款分別
    定有明文。本件被告就涉嫌傷害告訴人乙○○部分，經檢察官
    提起公訴，認被告此部分係犯刑法第277條第1項之傷害罪嫌
    ，惟上揭罪嫌，依同法第287條前段規定須告訴乃論。茲據
    告訴人乙○○於本院第一審辯論終結前，具狀撤回對被告之告
    訴，有刑事撤回告訴暨陳述意見狀1紙附卷可憑（見訴卷卷
    一第287頁）。
四、雖公訴意旨認被告就此部分與其持水果刀致告訴人張○勁重
    傷未遂之部分，有一行為觸犯數罪名之想像競合犯關係，然
    被告係先持刀攻擊告訴人張○勁後，才持刀攻擊告訴人乙○○
    ，業如前述，是被告所為於時間上明顯可分，並侵害不同告
    訴人之身體法益，顯係基於各別犯意為之，並無實質上或裁
    判上一罪之關係，是本院並不受公訴意旨之拘束，自應就被
    告所涉傷害告訴人乙○○之部分為不受理之諭知。
據上論斷，應依刑事訴訟法第299條第1項前段、第300條、第303
條第3款，兒童及少年福利與權益保障法第112條第1項前段，刑
法第278條第3項、第1項、第25條第2項、第23條後段、第74條第
1項第1款、第38條第2項前段，判決如主文。
本案經檢察官侯德人提起公訴，檢察官劉達鴻到庭執行職務。
中　　華　　民　　國　　111 　年　　3 　　月　　16　　日
                  刑事第一庭  審判長法　官　卓春慧
　　　　　　　　　　　　　　  　　  法  官  林家賢  
                                    法  官  吳育汝
以上正本證明與原本無異。
如不服本判決應於收受判決後20日內向本院提出上訴書狀，並應
敘述具體理由；其未敘述上訴理由者，應於上訴期間屆滿後20日
內向本院補提理由書（均須按他造當事人之人數附繕本）「切勿
逕送上級法院」。告訴人或被害人如對於本判決不服者，應具備
理由請求檢察官上訴，其上訴期間之計算係以檢察官收受判決正
本之日期為準。
中　　華　　民　　國　　111 　年　　3 　　月　　16　　日
                                    書記官  蘇春榕

附錄論罪科刑法條：
兒童及少年福利與權益保障法第112條：
成年人教唆、幫助或利用兒童及少年犯罪或與之共同實施犯罪或
故意對其犯罪者，加重其刑至二分之一。但各該罪就被害人係兒
童及少年已定有特別處罰規定者，從其規定。
對於兒童及少年犯罪者，主管機關得獨立告訴。
中華民國刑法第278條：
使人受重傷者，處5年以上12年以下有期徒刑。
犯前項之罪因而致人於死者，處無期徒刑或10年以上有期徒刑。
第1項之未遂犯罰之。